臺灣高等法院刑事判決　　　　　　　　 96年度上訴字第777號
上　訴　人　臺灣臺北地方法院檢察署檢察官
被　　　告　乙○○
　　　　　　　　　　#350 California　94025　U.S.A.
選任辯護人　趙佑全律師
上列上訴人因被告偽造文書案件，不服臺灣臺北地方法院94年度
訴字第1841號，中華民國95年11月7日第一審判決（起訴案號：
臺灣臺北地方法院檢察署95年度請上字第385號），提起上訴，
本院判決如下：
    主  文
上訴駁回。
    理  由
一、公訴意旨略以：被告乙○○與高慧敏分係臺北市○○區○○
    路四段一一六號一樓「康聖有限公司」（下稱康聖公司）經
    理甲○○之弟弟、弟媳，高慧敏並任甲○○之助理。彼等明
    知公司股東林梅宇於民國八十三年九月九日過世，迄今並無
    合法之繼承人向公司辦理繼承登記其出資金額，然乙○○為
    將上開公司遷址，竟囑咐高慧敏持公司股東等人印章，委託
    不知情之記帳業者張鳳嬌，於八十七年四月二十五日，盜用
    林梅宇印章蓋於康聖公司各股東同意遷址之股東同意書及章
    程上後，再於八十七年五月一日持向臺灣省政府建設廳辦理
    變更登記，足生損害於林梅宇之繼承人及主管機關對於公司
    管理之正確性，因認被告涉犯刑法第二百十六條、第二百十
    條之行使偽造私文書罪嫌等語。
二、按犯罪事實應依證據認定之，無證據不得認定其犯罪事實。
    又不能證明被告犯罪者，應諭知無罪之判決，刑事訴訟法第
    一百五十四條第二項、第三百零一條第一項分別定有明文。
    再按，事實之認定，應憑證據，如未能發現相當證據，或證
    據不足以證明，自不能以推測或擬制之方法，為裁判基礎；
    且認定不利於被告之事實須依積極證據，苟積極證據不足為
    不利於被告事實之認定時，即應為有利於被告之認定；另認
    定犯罪事實所憑之證據，雖不以直接證據為限，間接證據亦
    包括在內，然無論直接證據或間接證據，其為訴訟上之證明
    ，須於通常一般之人均不致有所懷疑，而得確信其為真實之
    程度者，始得據之為有罪之認定，倘其證明尚未達到此一程
    度，而有合理之懷疑存在，無從使事實審法院得有罪之確信
    時，即應由法院為諭知被告無罪之判決，最高法院四十年臺
    上字第八六號、三十年上字第八一六號、七十六年臺上字第
    四九八六號判例要旨足資參照。
三、本件檢察官認被告涉犯刑法第二百十六條、第二百十條之行
    使偽造私文書罪嫌，無非係以被告及同案被告高慧敏之自白
    ，證人甲○○、張鳳嬌、許麗花、黃麗蓮之證述及林梅宇之
    戶口名簿影本、康聖公司案卷影本（內含八十七年四月二十
    五日股東同意書及章程影本）等，為其論據。上訴意旨另以
    ：被告有實際參與康聖公司經營之事實，林梅宇係由被告乙
    ○○找來康聖公司擔任人頭股東，林梅宇復長期在被告擔任
    董事長之上嫻公司任職並支薪，如何能對林梅宇死亡之事實
    推諉不知？且乙○○曾從事法務公司，對辦理公司遷址事宜
    之相關規定應有所知悉，依循法律規定為之，自不能解免偽
    造私文書之罪責云云。
四、關於證據能力部分：
(一)按檢察官職司追訴犯罪，就審判程序之訴訟構造言，檢察官
    係屬與被告相對立之當事人一方，偵查中對被告以外之人所
    為之偵查筆錄，或被告以外之人向檢察官所提之書面陳述，
    性質上均屬傳聞證據。自理論上言，如未予被告反對詰問、
    適當辯解之機會，一律准其為證據，似有違當事人進行主義
    之精神，對被告之防禦權亦有所妨礙；然而現階段刑事訴訟
    法規定檢察官代表國家偵查犯罪、實施公訴，必須對於被告
    之犯罪事實負舉證之責，依法其有訊問被告、證人及鑑定人
    之權，證人、鑑定人且須具結，而實務運作時，偵查中檢察
    官向被告以外之人所取得之陳述，原則上均能遵守法律規定
    ，不致違法取供，其可信性極高，為兼顧理論與實務，乃於
    修正刑事訴訟法時，增列第一百五十九條之一第二項，明定
    被告以外之人（含告發人、證人等）於偵查中向檢察官所為
    陳述，除顯有不可信之情況者外，得為證據。查證人甲○○
    （見九十四年度偵字第九０九號卷第九二至九三、一五三頁
    ）、高慧敏（見九十四年度偵字第九０九號卷第一六七至一
    六九頁）、張鳳嬌（見九十四年度偵字第九０九號卷第一八
    九至一九一頁）、許麗花（見九十四年度偵字第九０九號卷
    第一八九至一九一頁）及黃麗蓮（見九十四年度偵字第九０
    九號卷第一八九至一九一頁）於偵查中所為之證述內容，並
    無顯不可信之特別情形，且該等證人復均係具結後始行作證
    ，有該等證人之結文在卷可稽（見九十四年度偵字第九０九
    號卷第九五、一五五、一八０、一九三至一九五頁），足資
    擔保應無編織誣陷被告之疑，從而揆諸前開法文及說明，證
    人甲○○、高慧敏、張鳳嬌、許麗花、黃麗蓮上開供述自有
    證據能力。
(二)次按，除顯有不可信之情況外，公務員職務上製作之紀錄文
    書、證明文書，亦得為證據，刑事訴訟法第一百五十九條之
    四第一款定有明文。查戶口名簿為戶政機關辦理戶口調查之
    紀錄文書，在通常情形下，並無顯不可信之情況，應有證據
    能力。
五、被告於原審雖坦承康聖公司曾於前揭時地辦理公司遷址登記
    ，且辦理遷址登記時該公司股東林梅宇業已死亡之事實，惟
    堅決否認有何行使偽造私文書犯行，辯稱：伊係因康聖公司
    已與瑞和庭公司達成民事和解，乃告知高慧敏儘速辦理遷址
    登記，伊並未要求高慧敏盜用林梅宇印章，且所有證人之證
    詞均無法證明伊曾指示高慧敏盜用林梅宇之印章，伊就康聖
    公司辦理遷址部分，係依照法院執行命令而辦理，伊無犯罪
    故意等語。經查：
(一)康聖公司股東即案外人林梅宇於八十三年九月九日死亡之事
    實，有戶口名簿影本一紙附卷可稽（見九十四年度偵字第九
    ０九號卷第八頁），而康聖公司於八十七年四月二十五日辦
    理遷址及變更登記時，於股東同意書及章程上蓋有林梅宇印
    文各一枚之事實，亦有該同意書及章程附卷足憑（見康聖公
    司案卷第三頁），則康聖公司在遷址及變更登記時，該公司
    股東林梅宇業已死亡之事實，首堪認定。
(二)證人即同案被告高慧敏就康聖公司辦理遷址及變更章程經過
    證稱：「被告告訴伊康聖公司已與瑞和庭公司和解，瑞和庭
    要求我們辦遷址，伊就去辦理了」、「林梅宇的印章不是伊
    蓋的，是伊就相關資料及印章給基隆的一個會計張小姐，請
    她辦理相關事項」等語（見九十四年度偵字第九０九號卷第
    一六八至一六九頁），前開證述雖可得知高慧敏委託會計張
    小姐辦理康聖公司遷址及變更章程事項，惟高慧敏並未自白
    是由被告乙○○在明知林梅宇已經死亡的情況下指示伊去辦
    理上開事項，並盜蓋林梅宇之印章於章程及股東同意書上，
    是高慧敏於偵查中僅係供述被告曾委請辦理康聖公司遷址事
    宜，公訴人以高慧敏曾自白犯罪做為本件被告犯行之論罪依
    據，尚有誤會。且證人高慧敏就上開辦理康聖公司遷址經過
    之供述，核與被告辯稱康聖公司係因受本院民事執行處八十
    七年執字第二三三九號拆屋還地之執行命令諭知後，被告始
    行告知高慧敏辦理康聖公司遷址事宜等語互核相符，復據原
    審調取上開民事執行卷宗核閱屬實，並有該執行命令及民事
    判決書各乙份在卷可佐（見原審卷第一００頁、第一０一頁
    ），是被告辯稱伊係收受法院民事執行處執行命令後，始行
    囑託高慧敏辦理康聖公司遷址事宜之事實，同堪認定。
(三)另康聖公司之經營情形，業據證人黃麗蓮證稱：「伊是八十
    至八十八年在上嫻作會計，地址在建國北路二段三三號五樓
    」；而證人許麗花則係證述：「伊是八十一或八十二年到八
    十八年，在上嫻做出納，地址在建國北路二段三三號五樓」
    、「‧‧‧康聖公司沒有實際員工，是上嫻公司員工去幫忙
    ‧‧‧」，二人並均證述：「我們不會去辦公司登記或會議
    的事情」、「被告是上嫻公司及康聖公司的法務‧‧‧」、
    「康聖公司實際經營者應該是甲○○，因為所有業務都跟她
    接洽，問她」、「高慧敏、被告應該沒有參與康聖公司經營
    」等語詳實（見九十四年度偵字第九０九號卷第一八九至一
    九一頁），故上開證述僅可證明黃麗蓮及許麗花為上嫻公司
    員工，惟渠等對康聖公司辦理遷址及變更章程事項並無所悉
    ，是其等證詞與被告有無偽造林梅宇之印文並蓋用於章程及
    股東同意書之犯行並無關連性，自不足採為被告論罪科刑之
    依據。
(四)又證人張鳳嬌亦就辦理康聖公司遷址經過證稱：「伊是張鳳
    嬌事務所記帳業者，幫康聖公司記帳」、「伊只辦康聖公司
    變更登記到基隆期間內之事務」、「康聖公司遷入基隆是伊
    辦理」、「章是高慧敏提供伊辦理，包括股東、公司的章都
    是」、「康聖公司所有的憑據包括發票都由高慧敏提供。我
    依據這些資料來記帳，幫康聖公司申報。‧‧‧」等語（見
    九十四年度偵字第九０九號卷第一八九至一九一頁），前揭
    證述僅證明張鳳嬌於八十七年四月二十五日幫康聖公司辦理
    遷址至基隆市○○區○○路十八號三樓之事實，惟就該事務
    與其接洽者均為高慧敏，張鳳嬌未曾與被告有所接觸，則公
    訴人以張鳳嬌上開證詞作為起訴被告行使偽造私文書罪嫌之
    依據，亦屬無據。
(五)另證人即告發人甲○○證稱：「我是康聖公司實際負責人，
    被告在公司擔任法務及稽核安全，林梅宇是我請來擔任股東
    的，我有告知被告關於林梅宇已死亡之事，在林梅宇死亡之
    後就告知了」、「八十七年四月二十五日康聖公司遷址及盜
    用林梅宇印章二事八十七年的時候伊都不知道」、「直到訴
    訟時，才發現康聖公司負責人變成高慧敏。伊去查為何負責
    人會變更才知道印章被盜用及遷址」、「沒有看到或聽到被
    告乙○○吩咐或指示高慧敏去辦理遷址的事」、「不清楚，
    不知道被告乙○○究有無叫高慧敏去使用林梅宇的印章」等
    語（見原審卷第八二、八三頁背面、九十四年度偵字第九０
    九號卷第九二、九三、一五三頁），則甲○○對被告是否為
    本件犯行尚無所知。又林梅宇係告發人請來擔任人頭股東，
    ，告發人雖稱有告知被告關於林梅宇已死亡之事，然林梅宇
    死亡，距本件行為時已事隔多年，被告記憶是否清晰，已非
    無疑。且本件並無積極證據可認被告知悉林梅宇係康聖公司
    之人頭股東，亦未必知悉林梅宇死亡之後未曾辦理股東變更
    登記。被告既僅告知高慧敏辦理公司遷址事宜，並未具體指
    示其如何辦理，自不能憑空認定其明知林梅宇已死亡，而仍
    指示持林梅宇印章，蓋於股東同意書及公司章程上，辦理公
    司遷址事宜，而課以偽造文書之罪責。
(六)又刑法第二百十條之偽造私文罪，以無製作權人冒用他人名
    義而製作該文書為要件之一，如果行為人基於他人之授權委
    託，即不得謂無權製作，自不成立該罪，且須足生損害於公
    眾或他人為要件 (最高法院四十七年台上字第二二六號判例
    參照)。查林梅宇係榮民，在台並無結婚亦無子嗣，此有其
    除戶之戶籍謄本可稽 (偵卷第八頁)，依卷存證據已未能證
    明有繼承人。且林梅宇既係康聖公司之人頭股東，對公司之
    運作並無實際決策權，可認已概括授權公司負責人處理公司
    相關事務。又本案康聖公司辦理遷址，仍因康聖公司原址房
    屋之拆屋還地民事訴訟敗訴，經法院民事執行處核執行命令
    ，致康聖公司不得不辦理遷址事宜，則被告基於公司法務身
    分，指示辦理公司遷址事宜，亦無生損害於康聖公司、林梅
    宇之繼承人及主管機關對公司管理之正確性。
(七)從而，原審認公訴人所舉之各該證據均無從證明被告有行使
    偽造私文書犯行，此外，復查無積極證據足以證明被告有何
    檢察官所指之犯行，不能證明被告犯罪，而諭知被告無罪。
    核原審認事用法，尚無違誤，檢察官上訴，仍執陳詞，請求
    將原判決撤銷改判，核無理由，上訴應予駁回。
六、被告經合法通知，無正當理由不到庭，爰不待其陳述，逕行
    判決。
據上論斷，應依刑事訴訟法第三百六十八條、第三百七十一條，
判決如主文。
本案經檢察官呂光華到庭執行職務。
中　　華　　民　　國　　96　　年　　8 　　月　　28　　日
                  刑事第九庭審判長法  官  劉景星
                                  法  官  官有明
                                  法  官  陳世宗
以上正本證明與原本無異。
如不服本判決，應於收受送達後十日內向本院提出上訴書狀，其
未敘述上訴之理由者並得於提起上訴後十日內向本院補提理由書
（均須按他造當事人之人數附繕本）。
                                  書記官  丁淑蘭
中　　華　　民　　國　　96　　年　　8 　　月　　28　　日
